ACORDAO-COMPLETO-2404986

ACÓRDÃO 4478/2020 ATA 12/2020 - SEGUNDA CÂMARA

VISTOS, relatados e discutidos estes autos de pensões militares deferidas pelo Serviço de Pensionistas e Inativos do Comando da Marinha em favor de Cassia da Silva Azevedo, Cinthia Pereira da Costa de Oliveira, Claudia Azeredo da Costa Pinto, Izaura Moraes de Sa dos Santos, Lucia dos Santos Rosario, Maria Fatima Braga Pinto, Maria Helena Cabral de Almeida, Maria Helena Ferrari Mas, Maria Lucia de Andrade da Costa, Maria de Lourdes Pereira da Costa e Maria do Socorro Carneiro de Holanda;
ACORDAM os Ministros do Tribunal de Contas da União, reunidos em Sessão da 2ª Câmara, nos termos do art. 71, III e IX, da Constituição de 1988, e dos arts. 1º, V, 39, II, e 45 da Lei nº 8.443, de 1992, além dos arts. 260, § 1º, e 262, § 2º, do RITCU, ante as razões expostas pelo Relator, em:
9.1. considerar legais os atos de pensão militar em favor de Cassia da Silva Azevedo (à Peça n.º 7   sob o n.º 67733/2019) , Cinthia Pereira da Costa de Oliveira (à Peça 2 sob o n.º 25660/2019) , Claudia Azeredo da Costa Pinto (à Peça 2 sob o n.º 25660/2019) , Izaura Moraes de Sa dos Santos (à Peça 5 sob o n.º 66988/2019) , Maria Helena Cabral de Almeida (à Peça 11 sob o n.º 69539/2019) , Maria Helena Ferrari Mas (à Peça 3 sob o n.º 64833/2019) e Maria do Socorro Carneiro de Holanda (à Peça 10 sob o n.º 68952/2019) , concedendo-lhes o respectivo registro;
9.2. considerar ilegais os atos iniciais de pensão militar em favor de Maria de Lourdes Pereira da Costa (à Peça 4 sob o n.º 66573/2019) , Lucia dos Santos Rosário (à Peça 6 sob o n.º 66999/2019) , Maria Lucia de Andrade da Costa (à Peça 8 sob o n.º 68100/2019) e Maria Fatima Braga Pinto (à Peça 9 sob o n.º  68523/2019) , negando-lhes o respectivo registro;
9.3. dispensar o ressarcimento das quantias percebidas indevidamente, mas de boa-fé, em consonância com a Súmula n.º 106 do TCU;
9.4. determinar que, no prazo de 15 (quinze) dias contados da ciência desta deliberação, o Serviço de Pensionistas e Inativos do Comando da Marinha adote as seguintes medidas:
9.4.1. faça cessar os pagamentos decorrentes dos atos ora considerados ilegais pelo item 9.2 deste Acórdão, sob pena de responsabilidade solidária da autoridade administrativa omissa, nos termos do art. 71, IX, da Constituição de 1988 e do art. 262, caput, do Regimento Interno do TCU; 
9.4.2. dê ciência do inteiro teor desta deliberação às interessadas indicadas no item 9.2 deste Acórdão, alertando-as de que o efeito suspensivo proveniente da eventual interposição de recurso junto ao TCU não as eximirá da devolução dos valores percebidos indevidamente após a notificação, diante do não provimento ao referido recurso, devendo encaminhar os comprovantes dessa notificação ao TCU no prazo de até 30 (trinta) dias;
9.4.3. encaminhe a este Tribunal, se for o caso, nos termos do art. 262, § 2º, do RITCU, os novos atos das aludidas pensões, sem a ilegalidade indicada nesta deliberação, para serem submetidos à apreciação pelo TCU, na forma do art. 260, caput, do RITCU;9.5. determinar que a unidade técnica adote as seguintes medidas:
9.5.1. envie a cópia do presente Acórdão, com o Relatório e a Proposta de Deliberação, ao Serviço de Pensionistas e Inativos do Comando da Marinha, para ciência e efetivo cumprimento ao item 9.4 deste Acórdão; e
9.5.2. arquive o presente processo, sem prejuízo de promover o monitoramento da determinação proferida pelo item 9.4 deste Acórdão, representando ao TCU, se necessário.

Atos de reforma deferidos pelo Serviço de Pensionistas e Inativos do Comando da Marinha em favor de Cassia da Silva Azevedo, Cinthia Pereira da Costa de Oliveira, Claudia Azeredo da Costa Pinto, Izaura Moraes de Sa dos Santos, Lucia dos Santos Rosario, Maria Fatima Braga Pinto, Maria Helena Cabral de Almeida, Maria Helena Ferrari Mas, Maria Lucia de Andrade da Costa, Maria de Lourdes Pereira da Costa e Maria do Socorro Carneiro de Holanda.

Segunda Câmara

Apresento esta declaração de voto desde já informando ao Relator e ao Colegiado que acompanho a proposta apresentada pelo Relator, com a ressalva de que dei a oportunidade ao Ministério da Defesa, no âmbito do TC 022.788/2019-0, de minha Relatoria, para que se manifeste, caso deseje, sobre o assunto também tratado nestes autos: atos de reforma de militares que restam inválidos após a reforma e que são agraciados com remuneração equivalente a dois graus hierárquicos superiores ao que detinham na ativa.
2.	Em sua resposta, o Ministério encaminhou documentos que externam as considerações de cada uma das Forças Armadas. Assim, restituí os autos do TC 022.788/2019-0 à Secretaria de Fiscalização de Pessoal (Sefip) , a fim de que a Unidade Técnica analise o assunto à luz dos novos elementos apresentados, atentando para o prazo decadencial de cinco anos, previsto no art. 54 da Lei 9.784/1999, recentemente estabelecido pelo Supremo Tribunal Federal para a apreciação de legalidade dos atos sujeitos a registro pelo TCU (RE 636553 - Repercussão Geral) . 
3.	Paralelamente, decidi franquear novo prazo de 30 (trinta) dias, nos termos do parágrafo único do art. 183 do RI/TCU, adicionalmente à disposição da Portaria TCU 61/2020, que dispôs sobre a suspensão dos prazos processuais no âmbito do Tribunal em virtude da pandemia do Novo Coronavírus (Covid-19) , para que o Ministro de Estado de Defesa, caso entenda necessário, apresente informações adicionais.
4.	Para tanto, também levei em consideração observação constante da manifestação da Aeronáutica (TC 022.788/2019-0, peça 17, p.14) :
"21. 	Por fim, caso o Ministério da Defesa entenda necessário complementação das informações aqui apresentadas, sugere-se que sejam realizadas gestões junto ao Tribunal de Contas da União para dilação do prazo"
Dito isso, reitero que acompanho o Relator no presente momento, considerando que a questão merece um estudo mais aprofundado e, uma vez que ainda não estou plenamente convencido, chamo a unidade jurisdicionada a encaminhar os devidos esclarecimentos.
TCU, Sala das Sessões Ministro Luciano Brandão Alves de Souza, em 30 de abril de 2020.
RAIMUNDO CARREIRO
Redator

Serviço de Pensionistas e Inativos do Comando da Marinha.

3. Interessadas: Cassia da Silva Azevedo (CPF XXX.494.710-XX), Cinthia Pereira da Costa de Oliveira (CPF XXX.381.137-XX), Claudia Azeredo da Costa Pinto (CPF XXX.104.727-XX), Izaura Moraes de Sa dos Santos (CPF XXX.641.757-XX), Lucia dos Santos Rosario (CPF XXX.336.827-XX), Maria Fatima Braga Pinto (CPF XXX.728.397-XX), Maria Helena Cabral de Almeida (CPF XXX.151.567-XX), Maria Helena Ferrari Mas (CPF XXX.645.307-XX), Maria Lucia de Andrade da Costa (CPF XXX.110.167-XX), Maria de Lourdes Pereira da Costa (CPF XXX.288.027-XX) e Maria do Socorro Carneiro de Holanda (CPF XXX.804.547-XX).

13.1. Ministros presentes: Ana Arraes (Presidente), Augusto Nardes, Aroldo Cedraz e Raimundo Carreiro.
13.2. Ministro-Substituto presente: André Luís de Carvalho (Relator).

ACORDAO-COMPLETO-2465086

Acórdão 6805/2021 - Segunda Câmara

ANDRÉ DE CARVALHO

Trata-se de pensões militares deferidas pelo Serviço de Pensionistas e Inativos do Comando da Marinha em favor de Cassia da Silva Azevedo, Cinthia Pereira da Costa de Oliveira, Claudia Azeredo da Costa Pinto, Izaura Moraes de Sa dos Santos, Lucia dos Santos Rosario, Maria Fatima Braga Pinto, Maria Helena Cabral de Almeida, Maria Helena Ferrari Mas, Maria Lucia de Andrade da Costa, Maria de Lourdes Pereira da Costa e Maria do Socorro Carneiro de Holanda.
2.	Após a análise final do feito, a auditora federal da Sefip lançou o seu parecer conclusivo à Peça 13, com a anuência, por delegação de competência, do diretor da unidade técnica (Peça 14) , nos seguintes termos:
	"Trata-se de atos de pensão militar, submetidos, para fins de registro, à apreciação do Tribunal de Contas da União (TCU) , de acordo com o art. 71, inciso III, da Constituição Federal. Os atos foram cadastrados e disponibilizados ao TCU por intermédio do Sistema e-Pessoal, na forma do art. 2º e 4º da Instrução Normativa TCU 78/2018. 2. Os atos desse processo pertencem às seguintes unidades: 
	2.1. Unidade emissora: MINISTÉRIO DA DEFESA-COMANDO DA MARINHA (VINCULADOR) . 
	2.2. Unidade cadastradora: SERVIÇO DE INATIVOS E PENSIONISTAS DA MARINHA. 
	2.3. Subunidade cadastradora: SVPM - Pensão Militar. 
	EXAME TÉCNICO 
	Procedimentos aplicados 
	3. Os procedimentos para exame, apreciação e registro de atos de pessoal encontram-se estabelecidos na Instrução Normativa TCU 78/2018 e na Resolução TCU 206/2007. Essas normas dispõem que os atos de pessoal disponibilizados por meio do e-Pessoal devem ser submetidos previamente a críticas automatizadas, com base em parâmetros predefinidos. 
	4. As críticas das informações cadastradas na etapa de coleta do ato foram elaboradas e validadas levando-se em conta as peculiaridades de cada ato. Os itens verificados nessa etapa são inerentes a dados cadastrais, fundamentos legais, mapa de tempo, ficha financeira, assim como eventuais ocorrências de acumulação. Trata-se de verificações abrangentes, minuciosas e precisas e sem a necessidade de ação humana e, portanto, menos suscetível a falhas. As críticas aplicadas estão discriminadas no sistema, no Menu e-Pessoal, opção 'Crítica', que podem ser acessadas mediante concessão de perfil específico a servidores do TCU responsáveis pela análise. 
	5. Além das críticas automatizadas, há verificação humana adicional no caso de haver alertas do sistema ou informações não formatadas, como esclarecimentos do gestor ou do controle interno. 
	6. As críticas também consideram os registros do Sistema Integrado de Administração de Recursos Humanos (Siape) . O Siape disponibiliza informações atualizadas sobre as parcelas que integram os proventos, diferentemente, portanto, do e-Pessoal, que informa as parcelas no momento do registro do ato. 
	7. Essa confrontação com o Siape fornece uma visão atual e verdadeira da situação, o que permite descaracterizar irregularidades e inconsistências que, embora constantes do e-Pessoal, já foram corrigidas. 
	8. As verificações detectadas nos atos encontram-se discriminadas na aba de pendências de cada ato no sistema e-Pessoal, bem como nos espelhos dos atos contemplados por esta instrução.
	Exame das Constatações 
	9. Ato: 25660/2019 - Interessado: MARIO JORGE FRANCISCO DA COSTA - CPF: XXX.315.257-XX 
	9.1. Beneficiários: CLAUDIA AZEREDO DA COSTA PINTO - CPF: XXX.104.727-XX - Filho (a) e CINTHIA PEREIRA DA COSTA DE OLIVEIRA - CPF: XXX.381.137-XX - Filho (a) 
	9.2. Parecer do Controle Interno: considerar o ato Legal. 
	9.3. Por intermédio de análises realizadas por esta Unidade Técnica no presente ato, não se constatou irregularidade que obste a chancela pela legalidade. 
	9.4. Encaminhamento do ato: 
	9.4.1. Considerar LEGAL e conceder registro do ato de MARIO JORGE FRANCISCO DA COSTA. 10. Ato: 64833/2019 - Interessado: CESAR AUGUSTO MACEDO FERNANDES MAS - CPF: XXX.035.597-XX 
	10.1. Beneficiário: MARIA HELENA FERRARI MAS - CPF: XXX.645.307-XX - Cônjuge
	10.2. Parecer do Controle Interno: considerar o ato Legal. 
	10.3. Por intermédio de análises realizadas por esta Unidade Técnica no presente ato, não se constatou irregularidade que obste a chancela pela legalidade. 
	10.4. Encaminhamento do ato: 
	10.4.1. Considerar LEGAL e conceder registro do ato de CESAR AUGUSTO MACEDO FERNANDES MAS. 
	11. Ato: 66573/2019 - Interessado: MOACYR THEODORO DA COSTA - CPF: XXX.614.547-XX 
	11.1. Beneficiário: MARIA DE LOURDES PEREIRA DA COSTA - CPF: XXX.288.027-XX - Cônjuge 
	11.2. Parecer do Controle Interno: considerar o ato Legal. 
	11.3. Por intermédio de análises realizadas por esta Unidade Técnica no presente ato, não se constatou irregularidade que obste a chancela pela legalidade. 
	11.4. Encaminhamento do ato: 
	11.4.1. Considerar LEGAL e conceder registro do ato de MOACYR THEODORO DA COSTA. 
	12. Ato: 66988/2019 -Interessado: ARLINDO JOSE DOS SANTOS - CPF: 261.977.157- 91 
	12.1. Beneficiário: IZAURA MORAES DE SA DOS SANTOS - CPF: XXX.641.757-XX - Cônjuge 
	12.2. Parecer do Controle Interno: considerar o ato Legal. 
	12.3. Por intermédio de análises realizadas por esta Unidade Técnica no presente ato, não se constatou irregularidade que obste a chancela pela legalidade. 
	12.4. Encaminhamento do ato: 12.4.1. Considerar LEGAL e conceder registro do ato de ARLINDO JOSE DOS SANTOS. 
	13. Ato: 66999/2019 - Interessado: JOSE ADELADIO DO ROSARIO - CPF: XXX.221.807-XX 
	13.1. Beneficiário: LUCIA DOS SANTOS ROSARIO - CPF: XXX.336.827-XX - Cônjuge
	13.2. Parecer do Controle Interno: considerar o ato Legal. 
	13.3. Por intermédio de análises realizadas por esta Unidade Técnica no presente ato, não se constatou irregularidade que obste a chancela pela legalidade. 
	13.4. Encaminhamento do ato: 
	13.4.1. Considerar LEGAL e conceder registro do ato de JOSE ADELADIO DO ROSARIO. 
	14. Ato: 67733/2019 - Interessado: ADEMAR FERNANDES AZEVEDO - CPF: XXX.749.530-XX 
	14.1. Beneficiário: CASSIA DA SILVA AZEVEDO - CPF: XXX.494.710-XX - Filho (a) 
	14.2. Parecer do Controle Interno: considerar o ato Legal. 
	14.3. Por intermédio de análises realizadas por esta Unidade Técnica no presente ato, não se constatou irregularidade que obste a chancela pela legalidade. 
	14.4. Encaminhamento do ato: 
	14.4.1. Considerar LEGAL e conceder registro do ato de ADEMAR FERNANDES AZEVEDO. 
	15. Ato: 68100/2019 - Interessado: ARMANDO SERGIO DE ANDRADE DA COSTA - CPF: XXX.006.337-XX 
	15.1. Beneficiário: MARIA LUCIA DE ANDRADE DA COSTA - CPF: XXX.110.167-XX - Cônjuge 
	15.2. Parecer do Controle Interno: considerar o ato Legal. 
	15.3. Por intermédio de análises realizadas por esta Unidade Técnica no presente ato, não se constatou irregularidade que obste a chancela pela legalidade. 
	15.4. Encaminhamento do ato: 
	15.4.1. Considerar LEGAL e conceder registro do ato de ARMANDO SERGIO DE ANDRADE DA COSTA. 
	16. Ato: 68523/2019 - Interessado: HILTON TAVARES PINTO - CPF: XXX.442.487-XX
	16.1. Beneficiário: MARIA FATIMA BRAGA PINTO - CPF: XXX.728.397-XX - Cônjuge
	16.2. Parecer do Controle Interno: considerar o ato Legal. 
	16.3. Por intermédio de análises realizadas por esta Unidade Técnica no presente ato, não se constatou irregularidade que obste a chancela pela legalidade. 
	16.4. Encaminhamento do ato: 16.4.1. Considerar LEGAL e conceder registro do ato de HILTON TAVARES PINTO. 
	17. Ato: 68952/2019 - Interessado: ANTONIO CARNEIRO DE HOLANDA SOBRINHO - CPF: XXX.072.819-XX 
	17.1. Beneficiário: MARIA DO SOCORRO CARNEIRO DE HOLANDA - CPF: XXX.804.547-XX - Cônjuge 
	17.2. Parecer do Controle Interno: considerar o ato Legal. 
	17.3. Por intermédio de análises realizadas por esta Unidade Técnica no presente ato, não se constatou irregularidade que obste a chancela pela legalidade. 
	17.4. Encaminhamento do ato: 
	17.4.1. Considerar LEGAL e conceder registro do ato de ANTONIO CARNEIRO DE HOLANDA SOBRINHO. 
	18. Ato: 69539/2019 - Interessado: OSCAR MONTEZ DE ALMEIDA - CPF: XXX.481.958-XX 
	18.1. Beneficiário: MARIA HELENA CABRAL DE ALMEIDA - CPF: XXX.151.567-XX - Cônjuge 
	18.2. Parecer do Controle Interno: considerar o ato Legal. 
	18.3. Por intermédio de análises realizadas por esta Unidade Técnica no presente ato, não se constatou irregularidade que obste a chancela pela legalidade. 
	18.4. Encaminhamento do ato: 
	18.4.1. Considerar LEGAL e conceder registro do ato de OSCAR MONTEZ DE ALMEIDA. 
	CONCLUSÃO 
	19. A abrangência e a profundidade das verificações levadas a efeito fundamentam convicção de que os atos 68523/2019, 67733/2019, 64833/2019, 66573/2019, 25660/2019, 68100/2019, 69539/2019, 66988/2019, 68952/2019 e 66999/2019 podem ser apreciados pela legalidade, em razão de não terem sido encontradas irregularidades nos atos, de acordo com o item Exame das Constatações desta instrução. 
	PROPOSTA DE ENCAMINHAMENTO 
	20. Ante o exposto, com fundamento no art. 71, inciso III, da Constituição Federal, no art. 1º, inciso V, e art. 39, incisos I e II, da Lei 8.443/1992, no art. 260 do Regimento Interno do Tribunal de Contas da União, propõe-se: 
	20.1. Considerar LEGAIS e conceder o registro dos atos de HILTON TAVARES PINTO, ADEMAR FERNANDES AZEVEDO, CESAR AUGUSTO MACEDO FERNANDES MAS, MOACYR THEODORO DA COSTA, MARIO JORGE FRANCISCO DA COSTA, ARMANDO SERGIO DE ANDRADE DA COSTA, OSCAR MONTEZ DE ALMEIDA, ARLINDO JOSE DOS SANTOS, ANTONIO CARNEIRO DE HOLANDA SOBRINHO e JOSE ADELADIO DO ROSARIO."
3.	Enfim, por intermédio do Exmo. Sr. Procurador Júlio Marcelo de Oliveira, o MPTCU anuiu à aludida proposta da unidade técnica, com a exceção para os atos de pensão militar em favor de Maria de Lourdes Pereira da Costa, Lucia dos Santos Rosario, Maria Lucia de Andrade da Costa e Maria Fatima Braga Pinto, tendo consignado o seu parecer à Peça 15 nos seguintes termos:
	"Trata-se de processo consolidado com dez atos de pensões militares deferidas pelo Ministério da Defesa/Comando da Marinha, com pareceres pela legalidade emitidos pelo controle interno e pela Secretaria de Fiscalização de Pessoal - Sefip. 
	Os militares Moacyr Theodoro da Costa (peça 4) , José Adeladio do Rosario (peça 6) , Armando Sergio de Andrade da Costa (peça 8) e Hilton Tavares Pinto (peça 9) receberam a vantagem estabelecida no art. 110 da Lei 6.880/1980, após estarem reformados, conforme o fundamento legal lançado nos respectivos atos do e-Pessoal. De acordo com o Acórdão 2225/2019-TCU-Plenário, o Tribunal de Contas da União decidiu pela ausência de previsão legal para a extensão da referida vantagem a militares reformados, conforme o seguinte sumário: 
	'Sumário: atos de reforma. Alteração de uma das concessões para elevação, em um grau hierárquico, do posto sobre o qual calculados os proventos do inativo, em face da superveniência de invalidez permanente decorrente de doença especificada em lei. Militar anteriormente reformado com proventos já calculados sobre o posto hierárquico superior, por tempo de serviço. Ausência de previsão legal para extensão da vantagem estabelecida no art. 110 da Lei 6.880/1980 a militares já reformados, bem como para o acréscimo de dois postos no cálculo dos proventos. Negativa de registro. Determinações. Legalidade e registro das demais concessões.' 
	
	O aumento irregular concedido nas reformas reflete-se no cálculo do valor das pensões militares desses instituidores, como se verifica no quadro a seguir. 
	Destaque-se que a pensão militar, nos termos art. 6º da Lei 3.765/1960, pode ser calculada considerando-se 1 ou 2 postos acima, para os que preenchiam os requisitos temporais antes da revogação desse artigo pela MP 2.215-10/2001:
	
	Instituidor
	Posto na Reforma
	Posto de Contribuição
	Pensão Militar

				Devida
	Paga

	Moacyr Theodoro da Costa
	2º Tenente
	2º Tenente
	2º Tenente
	1º Tenente

	José Adeladio do Rosario
	2º Sargento
	2º Sargento
	2º Sargento
	2º Tenente

	Armando Sergio de Andrade da Costa
	Contra-Almirante
	1 acima
	Vice-Almirante
	Almirante de Esquadra

	Hilton Tavares Pinto
	2º Sargento
	2º Sargento
	2º Sargento
	2º Tenente

	Tendo em vista que os valores dos benefícios estão acima do devido, os respectivos atos devem ser considerados ilegais, com negativa de registro perante esta Corte de Contas, conforme o entendimento firmado pelo Acórdão 2225/2019-TCU-Plenário. 
	Os atos foram encaminhados em 2019, de modo que podem ser apreciados por este, pois não houve o decurso do prazo decadencial previsto pelo Supremo Tribunal Federal, no âmbito do RE 636.553. 
	Ante o exposto, o Ministério Público de Contas manifesta-se pela ilegalidade das pensões militares instituídas por Moacyr Theodoro da Costa (peça 4) , José Adeladio do Rosario (peça 6) , Armando Sergio de Andrade da Costa (peça 8) e por Hilton Tavares Pinto (peça 9) e aquiesce à proposta oferecida nos autos pela Sefip, quanto aos demais atos em exame."
É o Relatório.

não há.

Procurador Júlio Marcelo de Oliveira.

PESSOAL. PENSÕES MILITARES. BENEFÍCIO CORRESPONDENTE A DOIS OU MAIS GRAUS HIERÁRQUICOS SUPERIORES AO POSTO OU GRADUAÇÃO DO INSTITUIDOR NA ATIVA. ILEGALIDADE DE QUATRO ATOS. NEGATIVA DE REGISTRO. LEGALIDADE E REGISTRO DOS DEMAIS ATOS. DETERMINAÇÕES.

PENSÃO MILITAR (PMIL)

Secretaria de Fiscalização de Pessoal (Sefip).

Trata-se de pensões militares deferidas pelo Serviço de Pensionistas e Inativos do Comando da Marinha sob as seguintes condições:
	Peça
	Beneficiário
	Número de Controle
	Tipo de Ato
	Data do Nascimento
	Vigência
	Enviado 
ao TCU

	2
	Cinthia Pereira da Costa de Oliveira
	25660/2019
	Reversão
	6/3/1984
	17/12/2018
	12/6/2019

	2
	Claudia Azeredo da Costa Pinto
	25660/2019
	Reversão
	6/8/1967
	17/12/2018
	12/6/2019

	3
	Maria Helena Ferrari Mas
	64833/2019
	Inicial
	18/4/1956
	23/4/2019
	7/8/2019

	4
	Maria de Lourdes Pereira da Costa
	66573/2019
	Inicial
	6/7/1934
	6/7/1934
	21/8/2019

	5
	Izaura Moraes de Sa dos Santos
	66988/2019
	Inicial
	26/4/1944
	15/4/2019
	20/8/2019

	6
	Lucia dos Santos Rosario
	66999/2019
	Inicial
	10/7/1950
	20/5/2019
	21/8/2019

	7
	Cassia da Silva Azevedo
	67733/2019
	Reversão
	20/7/1977
	30/4/2019
	20/8/2019

	8
	Maria Lucia de Andrade da Costa
	68100/2019
	Inicial
	23/7/1941
	9/1/2019
	20/8/2019

	9
	Maria Fatima Braga Pinto
	68523/2019
	Inicial
	29/3/1935
	24/12/2018
	20/8/2019

	10
	Maria do Socorro Carneiro de Holanda
	68952/2019
	Inicial
	26/4/1939
	16/1/2019
	12/8/2019

	11
	Maria Helena Cabral de Almeida
	69539/2019
	Inicial
	26/5/1931
	15/1/2019
	29/8/2019

2.	De toda sorte, após a análise final do feito, a Sefip pugnou pela suposta legalidade de todos os aludidos atos, tendo o MPTCU opinado, todavia, pela ilegalidade dos atos iniciais em favor de Maria de Lourdes Pereira da Costa (Peça 4) , Lucia dos Santos Rosario (Peça 6) , Maria Lucia de Andrade da Costa (Peça 8) e Maria Fatima Braga Pinto (Peça 9) , ao vislumbrar que não subsistiria o embasamento legal para o cálculo dos proventos de reforma ou pensão militar pela suposta referência em dois ou mais níveis acima da então graduação ostentada pelo militar na ativa.
3.	O TCU pode incorporar o parecer da Sefip, com o ajuste apontado pelo MPTCU, a estas razões de decidir.
4.	Bem se vê que Moacyr Theodoro da Costa teria ocupado na ativa a graduação de suboficial, tendo sido transferido para a reserva remunerada em 21/5/1985, com o cômputo de 50 anos de idade e de 32,5 meses e 8 dias de tempo de serviço (contribuição) , quando passou a perceber os proventos calculados como 2º Tenente, ante a aplicação do art. 50, II, da Lei n.º 6.880 (Estatuto dos Militares) , de 1980.
5.	Todavia, em 21/10/1991, Moacyr Theodoro da Costa teria sido reformado, por invalidez permanente, quando passou a perceber os proventos calculados como 1º Tenente em dois postos acima, então, à graduação então ostentada na atividade, a partir da suposta aplicação do art. 110 da Lei n.º 6.880, de 1980.
6.	Por seu turno, José Adeladio do Rosario teria ocupado na ativa a graduação de 3ª Sargento, tendo sido transferido para a reserva remunerada em 2/12/1991, com o cômputo de 47 anos de idade e de 30 anos, 4 meses e 10 dias de tempo de serviço (contribuição) , quando passou a perceber os proventos calculados como 2º Sargento, ante a aplicação do art. 50, II, da Lei n.º 6.880 (Estatuto dos Militares) , de 1980.
7. 	No entanto, em 2/1/2000, ele teria sido reformado, por incapacidade definitiva, quando passou a perceber os proventos calculados como 2º Tenente em quatro níveis acima, então, da graduação então ostentada na atividade, a partir da suposta aplicação do art. 110 da Lei n.º 6.880, de 1980.
8.	Pela mesma esteira, Armando Sergio de Andrade da Costa teria ocupado na ativa o posto de Capitão de Mar e Guerra, tendo sido transferido para a reserva remunerada em 15/6/1993, com o cômputo de 57 anos de idade e de 40 anos e 16 dias de tempo de serviço (contribuição) , quando passou a perceber os proventos calculados como Contra-Almirante, ante a aplicação do art. 50, II, da Lei n.º 6.880 (Estatuto dos Militares) , de 1980.
9. 	Todavia, em 9/11/2000, ele teria sido reformado, por incapacidade definitiva, quando passou a perceber os proventos calculados como Almirante de Esquadra em três postos acima, então, ao posto ostentado na atividade, a partir da suposta aplicação do art. 110 da Lei n.º 6.880, de 1980.
10.	Já Hilton Tavares Pinto teria ocupado na ativa a gradação de 3º Sargento, tendo sido transferido para a reserva remunerada em 21/9/1995, com o cômputo de 48 anos de idade e de 30 anos, 3 meses e 22 dias de tempo de serviço (contribuição) , quando passou a perceber os proventos calculados como 2º Sargento, ante a aplicação do art. 50, II, da Lei n.º 6.880 (Estatuto dos Militares) , de 1980.
11.	Entretanto, em 10/5/2003, ele teria sido reformado, por incapacidade definitiva, quando passou a perceber os proventos calculados como 2º Tenente em quatro níveis acima, então, à graduação então ostentada na atividade, a partir da suposta aplicação do art. 110 da Lei n.º 6.880, de 1980.
12.	O Parquet especial assinalou, para tanto, que, por meio do Acórdão 2.225 prolatado na Sessão de 18/9/2019, o Plenário do TCU teria firmado o entendimento no sentido da ausência de embasamento jurídico para o cálculo dos proventos de reforma ou pensão militar, com dois ou mais níveis hierárquicos acima daquele ostentado pelo militar na ativa, em consonância com os arts. 50, 108 e 110 da Lei n.º 6.880, de 1980.
13.	Bem se vê que, nos termos do art. 110 da Lei n.º 6.880, de 1980, o militar da ativa ou da reserva remunerada, ao ser considerado incapaz definitivamente, seria reformado com os proventos calculados sob o soldo no grau hierárquico imediatamente superior ao ocupado na ativa, e não ao ocupado na reserva, padecendo de ilegalidade, pois, os subsequentes atos de pensão militar.
14.	De todo modo, como os aludidos atos deram entrada no TCU há menos de 5 anos, não seria necessária a prévia oitiva das interessadas no presente momento, estando esse entendimento em plena consonância com a jurisprudência do STF (v.g.: MS-25.116 e MS-25.403) e com a exceção prevista na Súmula Vinculante nº 3 do STF, além de estar em sintonia com a jurisprudência do TCU (v. g.: Acórdão 587/2011-TCU-Plenário, entre outros) . 
15.	O TCU deve considerar ilegais, portanto, os atos de pensão militar acostados às Peças 4, 6, 8 e 9, negando-lhes o respectivo registro, sem prejuízo de considerar legais todos os demais atos.
Ante o exposto, pugno pela prolação do Acórdão ora submetido a este Colegiado.
TCU, Sala das Sessões, em 30 de abril de 2020.
Ministro-Substituto ANDRÉ LUÍS DE CARVALHO 
Relator